臺灣臺北地方法院刑事判決　　　　　　　　95年度自字第81號
自　訴　人　庚○○原名羅雲嬌.
代　理　人　沈明癸律師
　　　　　　丁○○
　　　　　　乙○○
　　　　　　己○○
　　　　　　甲○○
　　　　　　辛○○
前列五人共同
選任辯護人　陳永慶律師
被　　　告　戊○○
　　　　　　丙○○原名張銀得.
上列被告等因偽造文書等案件，經自訴人提起自訴，本院判決如
下：
    主  文
戊○○、丙○○被訴部分免訴。
丁○○、乙○○、己○○、甲○○、辛○○被訴部分不受理。
    理  由
一、自訴意旨如附件自訴狀、刑事自訴補充理由(一)、(二)狀影本所
    載。
二、按案件曾經判決確定者，應諭知免訴之判決，並得不經言詞
    辯論為之，此項規定於自訴程序中亦準用之；刑事訴訟法第
    第302條第1款、第307條、第343條分別定有明文。此係因同
    一案件，既經法院為實體上之確定判決，其犯罪之起訴權業
    已消滅，依一事不再理之原則，不許再為訴訟客體，更為其
    他有罪或無罪之實體上裁判。又對於曾經判決確定之案件，
    重行提起自訴，雖所訴之罪名不同，而事實之內容則完全一
    致，仍不失其案件之同一性，依刑事訴訟法第302條第1款（
    即56年1月28日修正前之第294條第1款）之規定，自應諭知
    免訴之判決，此有最高法院46年度台上字第1506號判例可供
    參照。次按同一案件經檢察官依第228條規定開始偵查者，
    不得再行自訴。但告訴乃論之罪，經犯罪之直接被害人提起
    自訴者，不在此限；又不得提起自訴而提起者，應諭知不受
    理之判決，且得不經言詞辯論為之，刑事訴訟法第323條第1
    項、第334條、第343條、第307條亦分別定有明文。而所謂
    同一案件，係指所訴彼此兩案為同一被告，其被訴之犯罪事
    實亦屬同一者而言，而其彼此兩案所訴被告同一，被訴之犯
    罪事實亦無異，不因前後所主張之罪名有異即可為非同一案
    件，而事實是否同一，應從「訴之目的及侵害性行為之內容
    是否同一」為斷，即以檢察官或自訴人請求確定其具有侵害
    性之社會事實關係為準，亦即經其擇為訴訟客體之社會事實
    關係是否同一（最高法院49年度台上字第315號判例、94年
    度台上字第1783號判決意旨參照）。
三、本件自訴人自訴被告等人之犯罪事實，無非係以被告戊○○
    受自訴人之委託與被告丙○○於民國85年2月26日簽定不動
    產買賣契約，將自訴人所有坐落臺北縣板橋市○○段1460
    、1461、1462地號土地及其上3211建號之建物，門牌號碼為
    臺北縣板橋市○○街110巷3號1樓之房屋，以新臺幣（下同
    ）1,438萬元之價格出賣予被告丙○○，嗣被告丙○○以此
    房、地於85年6月29日向被告乙○○、丁○○、己○○、甲○○、辛○○等人所任職之臺北區中小企業銀行（現改制為
    臺北國際商業銀行）萬華分行設定最高限額抵押權申請貸款
    ，嗣被告乙○○等5人並未將貸得金額撥入自訴人之帳戶內
    ，卻於85年7月3日及同年月5日逕自將貸款金額先清償原設
    定於系爭房地之第1順位抵押權債權人後，復將餘款撥入被
    告丙○○之帳戶內，因而認定被告等人共犯刑法詐欺取財、
    業務侵占貸款款項等罪嫌，另以被告等人為達成上述犯罪目
    地，竟於核准撥款時，未經自訴人親為對保手續即逕自偽造
    對保書，以遂行對保手續，因認被告等人共涉偽造私文書罪
    嫌。
四、經查：
  (一)被告戊○○、丙○○被訴部分：
    1.查自訴人前於85年10月15日即向本院對被告戊○○、丙○○（原名張銀得）及案外人戊○○之妻鄒樹芝提起自訴。
      其自訴意旨略以：自訴人羅雲嬌於85年2月26日，與被告
      丙○○間互有買賣，均委託崇實房屋北新店經理戊○○及
      其店中代書鄒樹芝代辦理買賣過戶及向銀行貸款事宜，約
      定銀行撥款時應通知自訴人協同撥款，如銀行尚未撥款，
      則另設定抵押權以確保自訴人權益。當被告戊○○得知被
      告丙○○需向銀行貸款850萬元，認有機可乘，於簽約時
      把「正本」分開給自訴人過目無誤，簽章後，於裝訂時即
      抽換首頁金額，將買賣金額由950萬元改為1,438萬元，附
      件部份並偽填自訴人與張銀得互有付款。其間自訴人曾以
      電話詢問被告鄒樹芝有關貸款辦理情形，鄒樹芝謊稱銀行
      尚未撥款，於85年7月13日送設定抵押權，惟實際上，被
      告戊○○、丙○○、鄒樹芝已於85年7月3日同赴台北區中
      小企業銀行辦妥貸款手續，且扣除第1順位抵押後，所剩
      餘之375萬元，全數由被告鄒樹芝領出匯入被告戊○○帳
      戶，而未交付自訴人作買賣價金之尾款，因認被告三人涉
      有共犯偽造文書、詐欺取財、背信等罪嫌。經本院於86年
      3月12日以85年度自字第1230號判決鄒樹芝及被告戊○○
      、丙○○均無罪，再經臺灣高等法院於87年4月14日以86
      年度上訴字第2171號判決、最高法院於89年6月15日以89
      年度台上字第3379號判決駁回上訴確定。。自訴人復於87
      年12月29日以被告戊○○及案外人鄒樹芝涉犯刑法行使偽
      造私文書及詐欺取財罪嫌，具狀向臺灣臺北地方法院檢察
      署提出告訴，經該署檢察官以88年度偵字第718號為不起
      訴處分，自訴人聲請再議，經臺灣高等法院檢察署檢察長
      認仍有續查之必要，乃簽分他案續行辦理，嗣自訴人於檢
      察官偵查中，另以被告戊○○係崇實優質房屋仲介股份有
      限公司北新加盟店（下稱崇實房屋北新加盟店）之經理，
      於85年2月26日受告訴人羅雲嬌（即本件自訴人委託，辦
      理告訴人與被告丙○○間關於告訴人所有坐落於臺北縣板
      橋市○○街110巷3號1樓房屋買賣之房屋過戶及銀行貸款
      事宜，被告戊○○明知告訴人與被告丙○○成交之價金為
      950萬元，由被告戊○○代為領取銀行核撥之房屋貸款並
      扣除第1順位抵押權之債權額後，本應將餘款3,708,467元
      交予賣方即告訴人，被告戊○○竟意圖為自己不法之所有
      ，並與被告丙○○共同基於偽造私文書之犯意聯絡，於同
      年7月20日共同偽造85年7月5日之尾款託管同意書、85年7
      月22日之尾款取回證明書及85年7月5日之羅雲嬌未到場交
      屋證明書共3紙，由被告戊○○將所持有之款項侵占入己
      ，因認被告戊○○涉犯刑法第216條、第210條之行使偽造
      私文書罪嫌、刑法第336條之業務侵占罪嫌；被告丙○○
      涉犯刑法第216條、第210條之行使偽造私文書罪嫌而追加
      告訴，經檢察官偵查後，以被告戊○○明知其代為領取銀
      行核撥之房屋貸款於扣除第1順位抵押權之債權額後，餘
      款3,708,467元本應交予賣方羅雲嬌（即本件自訴人庚○○），竟與被告丙○○於85年7月20日共同偽造85年7月5
      日之尾款託管同意書、85年7月22日之尾款取回證明書及
      85 年7月5日之羅雲嬌未到場交屋之證明書共3紙，由被告
      戊○○將前揭自己持有之款項侵占入己，被告戊○○、丙○○並於本院另案審理中連續提出前開偽造之文書，因認
      涉犯刑法行使偽造私文書及業務侵占罪嫌而於92年3月21
      日以91年度調偵字第471號、92年度偵字第8813號提起公
      訴，惟經本院審理後，於93年6月5日以92年度訴字第1230
      號判決被告戊○○被訴偽造文書部分無罪、被訴業務侵占
      部分免訴，被告丙○○無罪，並經臺灣高等法院於93年10
      月8日以93年度上訴字第2215號判決上訴駁回確定在案。
      上揭情事，業據本院調閱上開卷宗查明屬實，並有上開各
      判決、臺灣高等法院被告前案紀錄表在卷可按。
    2.次查，雖本件自訴代理人於本院審理時陳述之詐欺取財、
      偽造私文書罪之犯罪時間分別為85年8月22日、85年6月24
      日，惟徵諸自訴人所提出之不動產買賣契約書、抵押權設
      定契約書、土地登記謄本、借據、臺北區中小企業銀行歷
      史明細檔查詢單（戶名：張銀得、帳號：0000000000000
      ）等證據，堪認本件自訴人自訴被告戊○○、丙○○涉犯
      詐欺取財、行使偽造私文書、業務侵占罪之行為之事項，
      核與上揭本院85年度自字第1230號、92年度訴字第1230號
      、臺灣高等法院86年度上訴字第2171號、93年度上訴字第
      2215號、最高法院89年度台上字第3379號判決所認定起訴
      範圍之詐欺取財、行使偽造私文書、業務侵占罪等情為社
      會事實同一，其行為人（除鄒樹芝外）、行為時間、地點
      及行為內容均屬相同，故本件自訴事實與上開確定判決認
      定之犯罪事實，均為同一案件，應至堪認定。而前開判決
      既已判決確定，基於審判不可分之關係，該確定判決之既
      判力，自應及於本件自訴被告戊○○、丙○○之犯罪事實
      。是自訴人於95年6月23日就同一案件事實向本院提起自
      訴，揆諸前揭規定，自訴人就此部分自訴，尚非合法，爰
      不經言詞辯論，逕為免訴之判決。
  (二)被告丁○○、乙○○、己○○、甲○○、蘇雅玲被訴部分：
    1.查本件自訴人前於87年2月16日，即以被告乙○○、丁○○、己○○、甲○○、辛○○等人（下稱被告乙○○等5
      人）於任職臺北區中小企業銀行時，因被告丙○○意圖為
      自己不法所有於85年2月26日，以950萬元向自訴人購買臺
      北縣板橋市○○街11巷3號1樓房屋及其座落基地為由，致
      告訴人陷於錯誤而同意出售，詎被告乙○○等5人明知丙○○不欲履行契約，亦無移交居住接掌之權力，竟與丙○○共同基於奪占自訴人房屋之犯意聯絡，於85年6月24 日
      共同偽造價金為1,400萬元之買賣契約，並於所有權尚未
      移轉於丙○○前，即同意丙○○以上述房、地申請貸款，
      並由明知上情亦具共同犯意之吳鳳珠任連帶保證人，並於
      自訴人上開房地上，設定第二順位抵押權500萬元，並撥
      款予丙○○，且未經其同意而將475萬元匯入自訴人帳戶
      內，偽造台北區中小企業銀行劃收申請書放款代收人傳票
      。嗣丙○○就其所貸款項無法清償，被告乙○○等人即以
      臺北區中小企業銀行名義聲請法院執行拍賣上開房、地，
      並請陳仲洲、吳宗南任名義人前往拍得上開房、地，復陳
      仲洲、吳宗南亦多次恐嚇要自訴人搬遷，否則將自訴人屍
      填大海等語，而被告乙○○等即以此方式奪取自訴人上開
      房、地。因認被告乙○○等涉有瀆職、偽造公文書、私文
      書、恐嚇、詐欺、背信等罪嫌云云，而向臺灣板橋地方法
      院檢察署提出告訴，經該署檢察官調查後認被告乙○○等
      5人被訴瀆職、偽造公文書、私文書、詐欺、背信等犯罪
      嫌疑不足，於88年1月28日以87年度偵字第19134號不起訴
      處分書為不起訴處分，嗣自訴人不服該處分而聲請再議，
      經臺灣高等法院檢察署檢察長調查審酌後，亦認被告乙○○等5人犯罪嫌疑不足，於88年4月29日以88年度議字第
      1281號處分書駁回再議確定等情，除有上開不起訴處分書
      、駁回再議處分書各1件附卷可稽外，並經本院調閱臺灣
      板橋地方法院檢察署87年度偵字第19134號全卷共2宗核閱
      無誤。
    2.核本件自訴人自訴被告乙○○等5人涉犯幫助詐欺取財等
      犯罪行為之事實，與自訴人於上揭偵查案件中被告被訴之
      犯罪事實相同，其行為人、行為時間、地點及行為內容均
      屬相同，雖就買賣金額、貸款金額記載略有出入，但就本
      件自訴人卷附所示之不動產買賣契約書、抵押權設定契約
      書、土地登記謄本、借據、臺北區中小企業銀行歷史明細
      檔查詢單（戶名：張銀得、帳號：0000000000000）等證
      據與前開偵查案件中所附證據參酌對照後均屬相同資料，
      堪認本件自訴案件所訴事實與前開偵查案件中所認定事實
      均屬相同。則本案自訴人於95年6月23日再以被告乙○○
      、丁○○、己○○、甲○○及辛○○等人之同一犯罪事實
      向本院提起自訴（有本院收文戳記可憑），其此部分所為
      自訴，係對檢察官依刑事訴訟法第228條規定開始偵查之
      同一案件，為不起訴處分確定後，再行自訴，依照上開說
      明，爰不經言詞辯論，逕為不受理之判決。
  (三)另自訴人於自訴狀及補充理由狀上雖載其與被告丙○○所簽
    定之買賣契約係基於虛偽之意思表示而屬無效，故系爭房地
    所有權仍屬自訴人所有而未移轉於被告丙○○，然被告乙○○等5人明知自訴人與臺北區中小企業銀行間並無債權債務
    關係，亦無積欠任何款項未給付，仍行使假債權而將其所有
    系爭之房地，向法院聲請拍賣受償，致使案外人陳仲洲、吳
    宗南共同以750萬標得系爭房地，並由臺北區中小企業銀行
    萬華分行分配領走此款項，而獲得不法利益，因認被告乙○○等5人涉犯刑法第339條之3第1項、第2項之詐欺罪及同法
    第336條第2項業務侵占罪嫌。惟按刑法第339條之3第1項、
    第2項之非法以電腦設備相關設備製作不實財產權得喪變更
    紀錄取得他人財產及不法利益罪，其構成要件乃以行為人將
    虛偽資料或不正指令輸入電腦或其相關設備，而製作不實之
    財產紀錄以取得他人之財產或因此獲得不法利益始相當，又
    刑法第336條第2項之業務侵占罪係意圖為自己或第三人不法
    之所有，將因業務上持有之物品，變異原持有之意思為所有
    之意思，而加以侵占為構成要件，然據自訴狀及自訴補充理
    由狀所載，自訴人之主張係被告乙○○等5人以虛偽之債權
    向法院聲請拍賣自訴人所有之房地，並將拍賣所得750萬元
    款項領走未返還於自訴人，並非被告乙○○等5人以電腦設
    備或相關設備製作不實財產權得喪變更紀錄，且被告乙○○
    等5人自始即以行使其訴訟上之權利而為主張，亦無為自訴
    人持有之意思而占有，顯與刑法第339條之3第1項、第2項非
    法以電腦設備相關設備製作不實財產權得喪變更紀錄取財罪
    及第336條第2項業務侵占罪之構成要件無涉，是自訴狀另引
    上開法條為論罪依據，容有誤會，本院於裁判時得僅就被告
    被訴之事實範圍內審理，不受自訴狀所引犯罪法條之拘束，
    本院對自訴事實之法律評價不受自訴人引用法條或自訴人之
    法律判斷之限制，而應依自訴之社會事實作為法律評價之基
    準，是本院審酌此自訴事實與前開告訴案件中所訴之犯罪事
    實，衡為相同之事實，且為前開不起訴處分書及駁回再議處
    分書於理由中詳加論述，而為前開不起訴處分效力所包括，
    自不因自訴人於自訴狀中引用之法條不同而受拘束，仍屬刑
    事訴訟法第323條所規定之不得提起自訴之案件，依法自應
    為不受理判決。
據上論斷，應依刑事訴訟法第334條、第323條第1項、第343條、
第302條第1款、第307條，判決如主文。
中　　華　　民　　國　　96　　年　　11　　月　　12　　日
　　　　　　　　　刑事第十二庭  審判長法  官  李英豪
                                      法  官  曾正龍
                                      法　官　陳慧萍
以上正本證明與原本無異。
如不服本判決，應於判決送達後10日內，向本院提出上訴狀。
　　　　　　　　　　　　　　　　      書記官　何適熹
中　　華　　民　　國　　96　　年　　11　　月　　13　　日
